臺灣板橋地方法院刑事判決　　　　　　　　　　　　　九十一年度訴字第九五六號
　　公　訴　人　臺灣板橋地方法院檢察署檢察官
　　被　　　告　甲○○
右列被告因稅捐稽徵法等案件，經檢察官提起公訴（九十年度偵緝字第一一六八號）
，本院判決如左：
    主  文
甲○○公司負責人以明知為不實之事項而填製會計憑證，處有期徒刑月，如易科罰
金，以參百元折算壹日；又商業負責人，為納稅義務人以不正當方法逃漏稅捐，處有
期徒刑月，如易科罰金，以參佰元折算壹日；應執行有期徒刑伍月，如易科罰金，
以參佰元折算壹日。
    事  實
一、甲○○係設於台北縣板橋市○○○街十巷二十六號一樓之納稅義務人「靜宜工程
    有限公司」（下稱靜宜公司）之負責人，亦屬商業登記法及商業會計法所稱之商
    業負責人，並以製作各類所得扣繳憑單及靜宜公司之營利事業所得稅結算申報書
    為其附隨業務之人。其明知「王張明」於民國八十二年間，並未受僱於靜宜公司
    工作及支薪，竟基於製作不實會計憑證之犯意，於八十二年底之某日申報靜宜公
    司八十二年度之營利事業所得稅時，將王張明之薪資資料交予不詳會計事務所，
    利用所內不知情之人員於其業務上所掌管製作之八十二年度各類所得扣繳暨免扣
    繳憑單上，虛偽登載王張明於八十二年一月至同年十二月間在靜宜公司領得薪資
    新臺幣（下同）二十五萬元不實內容之商業會計憑證，嗣據以接續填製靜宜公司
    八十二年度營利事業所得稅結算申報書，並於八十四年二月二十日起至三月底之
    某日，持向財政部臺灣省北區國稅局台北分局申報靜宜公司八十二年度之營利事
    業所得稅而行使之，此方法逃漏靜宜公司八十二年度應納營利事業所得稅六萬二
    千五百元（以二十五萬元乘以百分之二十五稅率換算），足生損害於王張明及稅
    捐稽徵機關核課營利事業所得稅捐稽徵之正確性。
二、案經法務部調查局北部地區機動工作組移送台灣嘉義地方法院檢察署檢察官呈請
    台灣高等法院檢察署檢察長核轉台灣板橋地方法檢察署檢察官偵查起訴。
    理  由
一、本件訊據被告甲○○對於以「王張明」名義申報請領薪資並製成各類所得扣繳暨
    免扣繳憑單之事實均供承不諱，並有財政部台灣省南區國稅局所核發王張明所屬
    八十二年度綜合所得稅核定通知書乙份（見台灣嘉義地方法院檢察署八十五年度
    偵字第一九四六號卷第十頁、核定課稅所得額之細項資料第三十三項），附卷足
    稽，足徵被告甲○○前揭自白與事實相符而得以採信，且因被告此犯行，足生損
    害於王張明本人暨稅捐稽徵機關核課營利事業所得稅之正確性無疑。從而本件事
    證明確，被告犯行洵堪認定，應予依法論科。
二、按扣繳憑單係屬商業會計法第十五條、第十六條所定之內部原始商業會計憑證，
    經濟部經（八六）商字第八六二一０八０五號函釋甚明。被告甲○○製作不實會
    計憑證行為之時間為八十二年底間，原商業會計法第六十六條第一款所規定之製
    作不實會計憑證罪，已於八十四年五月十九日修正為同法第七十一條第一款，同
    年月二十一日起生效施行，並將原法定刑由五年以下有期徒刑、拘役或一萬元以
    下罰金，修正為五年以下有期徒刑、拘役或科或併科新臺幣十五萬元以下罰金，
    經比較新舊法之法定本刑後應認舊法為輕，依刑法第二條第一項但書規定，本案
    應適用最有利於行為人之修正前商業會計法第六十六條第一款規定。再按稅捐稽
    徵法雖分別於八十五年七月三十日、八十六年五月二十一日、八十六年十月二十
    九日經總統修正公布，然有關該法第四十一條納稅義務人以詐術或其他不正當方
    法逃漏稅捐應受刑事處罰之規定，其法定刑均未修正，另同法第四十七條轉嫁之
    規定，復同未修正，故此部分行為，並無法律變更之問題。本件靜宜公司係公司
    法規定之公司而為稅捐稽徵法上之納稅義務人，被告甲○○復為其負責人，且依
    商業會計法第四條規定係該法所稱之商業負責人，亦屬從事業務之人，其委由不
    知情之會計事務所人員製作不實之商業會計憑證即王張明之八十二年度各類所得
    扣繳暨免扣繳憑單，嗣據以填寫八十二年度營利事業所得稅結算申報書，並進而
    持向財政部臺灣省北區國稅局台北縣分局申報，使靜宜公司因而逃漏營利事業所
    得稅六萬二千五百元，故核其所為，係犯修正前商業會計法第六十六條第一款之
    填製不實會計憑證罪及稅捐稽徵法第四十七條第一款之罪，而依同法第四十一條
    論科。又修正前之商業會計法第六十六條第一款以明知不實之事項而填製會計憑
    證罪，原即含有業務上登載不實之本質，應不再另論刑法第二百十六條、第二百
    十五條之行使業務上登載不實文書罪（最高法院八十五年度臺上字第三一四五號
    、八十六年度臺上字第三四六三號判決參照），公訴人就此部分犯行，仍依刑法
    第二百十六條、二百十五條之行使業務上登載不實罪提起公訴，其起訴法條自有
    未洽，應予變更。又公訴人漏未注意及比較商業會計法新舊規定之法定刑輕重，
    致漏引修正前之商業會計法第六十六條第一款，其起訴法條亦有未洽，應予敘明
    。被告甲○○利用不知情之會計事務所人員製作上開不實扣繳憑單之會計憑證，
    持向財政部臺灣省北區國稅局台北分局申報而逃漏營利事業所得稅之行為，應論
    以間接正犯。又稅捐稽徵法第四十七條第一款之規定，係將納稅義務人之公司責
    任，基於刑事政策之考慮，於其應處徒刑範圍，轉嫁於公司之負責人，故於此情
    形受罰之公司負責人，乃屬轉嫁代罰性質，被告既非逃漏稅捐之納稅義務人，自
    與另外所犯修正前商業會計法第六十六條第一款之罪，實無方法結果之牽連關係
    可言（最高法院八十七年度臺上字第一九七四號判決可資參照），是以公訴人認
    二者間有牽連犯關係，尚有未洽，被告所犯上揭二罪，自應予分論併罰。爰審酌
    被告犯罪動機、目的、手段、所逃漏稅捐僅六萬二千五百元、對國家稅捐稽徵所
    生危害，及事後尚知坦承犯行之態度等一切情狀，分別量處如主文所示之刑，並
    定其應執行之刑，以示懲儆。又刑法第四十一條業於九十年一月十日修正公布，
    於同年月十二日生效，該條第一項修正規定為「犯最重本刑為五年以下有期徒刑
    以下之刑之罪，而受六個月以下有期徒刑或拘役之宣告，因身體、教育、職業、
    家庭之關係或其他正當事由，執行顯有困難者，得以一元以上三元以下折算一日
    ，易科罰金。但確因不執行所宣告之刑，難收矯正之效，或難以維持法秩序者，
    不在此限。」，復經比較新舊法結果，被告所犯上開之罪，行為後依修正後之刑
    法第四十一條第一項前段規定，則得易科罰金，顯較為有利，爰依刑法第二條第
    一項前段，適用修正後刑法第四十一條第一項前段規定，就被告上開所量處之刑
    ，分別諭知易科罰金之折算標準。
三、至於被告利用不知情之會計事務所人員所偽造王張明之不實扣繳憑單及靜宜公司
    八十二年度營利事業所得稅結算申報書，業經持向財政部臺灣省北區國稅局台北
    分局申報行使，已難認尚屬被告所有之物，故本院依法不併為沒收之諭知，附予
    敘明。
據上論斷，應依刑事訴訟法第二百九十九條第一項前段、第三百條，（八十四年五月
十九日修正前）商業會計法第六十六條第一款，稅捐稽徵法第四十七條第一款、第四
十一條，刑法第十一條前段、第二條、第五十一條第五款、第四十一條第一項前段，
罰金罰鍰提高標準條例第二條，判決如主文。
本案經檢察官彭聖斐到庭執行職務
中      華      民      國      九十一      年    七    月      十七    日
              臺灣板橋地方法院刑事第三庭
                                            法  官  張瑜鳳
右正本證明與原本無異。
如不服本判決，應於判決送達後十日內，向本院提出上訴狀。
                                            書記官  陳昭綾
中      華      民      國      九十一      年    七    月    二十三    日
附錄本案所犯法條全文
（八十四年五月十九日修正前商業會計法第六十六條）
商業負責人、主辦及經辦會計人員，有左列各款情事之一者，處五年以下有期徒刑拘
役或一萬元以下罰金：
  一、以明知為不實之事項而填製會計憑證或記入帳冊者。
  二、故意使應保存之會計憑證、帳簿報表滅失毀損者。
  三、意圖不法之利益，而變造會計憑證、帳簿報表內容或撕毀其頁數者。
稅捐稽徵法第四十一條
(逃漏稅捐之處罰)
納稅義務人以詐術或其他不正當方法逃漏稅捐者，處五年以下有期徒刑、拘役或科或
併科新台幣六萬元以下罰金。
稅捐稽徵法第四十七條
(法人或非法人團體負責人之刑責)
本法關於納稅義務人、扣繳義務人及代徵人應處徒刑之規定，於左列之人
適用之：
一  公司法規定之公司負責人。
二  民法或其他法律規定對外代表法人之董事或理事。
三  商業登記法規定之商業負責人。
四  其他非法人團體之代表人或管理人。
